【裁判字號】    88,自,285
【裁判日期】    891031
【裁判案由】    詐欺
【裁判全文】
臺灣高雄地方法院刑事判決                          八十八年度自字第二八五號
    自  訴  人  甲○○○○限公司
    代  表  人  丙○○
    被      告  乙○○
右列被告因詐欺案件，經自訴人提起自訴，本院判決如左：
    主  文
乙○○無罪。
    理  由
一、自訴意旨略以：被告乙○○原在高雄縣大寮鄉○○村○○路五七號經營忠宇鋁門
    窗行，於民國八十六年十二月間，明知其財務已惡化，無清償能力，竟意圖為自
    己不法之所有，於同年十二月十六日首次向自訴人甲○○○○限公司（以下簡稱
    景發公司）訂購鋁門窗用料，十二月份共進貨新台幣（下同）一萬三千二百八十
    五元，八十七年一月份又進貨四萬八千六百零一元，八十七年二月份再進貨一萬
    四千一百六十五元，合計共七萬六千零五十一元。另於八十七年二月間，被告又
    要求自訴人代工製作鋁門窗，應付費用九千五百元，前揭貨款部分，被告於八十
    七年一月二十四日交付發票人潘永清、面額一萬四千元、八十七年二月三十日到
    期之支票一張欲支付八十六年十二月份之貨款，八十七年一月份之貨款則於同年
    二月初交付發票人同為潘永清、面額三萬五千元、八十七年三月三十日到期之支
    票抵付，八十七年二月份之貨款則未交付任何票據或現金清償。另代工費部分，
    被告亦係交付發票人潘永清、面額九千五百元、八十七年三月十五日到期之支票
    一紙抵付，詎被告所交付之前揭三張支票，自訴人到期提示付款均遭跳票而未獲
    兌現，被告嗣後亦避不見面，前揭貨款及代工款項合計八萬五千五百五十一元，
    被告迄今分文未付。因認被告乙○○涉犯刑法第三百三十九條第一項之詐欺取財
    罪嫌云云。
二、按犯罪事實應依證據認定之，無證據不得推定其犯罪事實；不能證明被告犯罪者
    ，應諭知無罪之判決，刑事訴訟法第一百五十四條、第三百零一條第一項分別定
    有明文。而刑事訴訟法上所謂認定犯罪事實之證據，係指足以認定被告確有犯罪
    行為之積極證據而言，如未能發現相當證據或證據不足以證明，自不能以推測或
    擬制之方法，以為裁判基礎，復有最高法院二十九年上字第三一０五號及四十年
    台上字第八十六號分別著有判例可參；再者，被告否認犯罪事實所持之辯解，縱
    屬不能成立，仍非有積極證據足以證明其犯罪行為，不能遽為有罪之認定，亦有
    最高法院三十年上字第一八三一號判例可資參照。又按刑法第三百三十九條第一
    項詐欺罪之成立，以行為人意圖為自己或第三人不法所有，以詐術使人將本人或
    第三人之物交付為要件。所謂以詐術使人交付，必須被詐欺人因其詐術而陷於錯
    誤，若其所用方法，不能認為詐術，亦不致使人陷於錯誤，即不構成該罪，更有
    最高法院四十六年臺上字第二六○號判例可資參照。本件自訴人景發公司自訴被
    告乙○○涉有詐欺罪嫌，無非係被告向其訂購鋁門窗用料及委託代工製作鋁門窗
    ，所交付支付貨款、代工費之支票，屆期提示均遭退票未獲兌現，被告嗣後亦未
    清償之事實為主要論據，並提出被告所交付未兌現之支票及其退票理由單各二紙
    、估價單等為證據。惟訊據被告固坦承有於前揭時間向自訴人訂購鋁門窗用料及
    委託自訴人代工製作鋁門窗，貨款及代工費合計約八萬五千元之事實，惟堅決否
    認有詐欺犯行，辯稱：伊訂貨時並無向自訴人施用詐術，當時在屏東縣新碑鄉確
    實有承攬鋁門窗工程，向自訴人訂購之鋁門窗用料及委託代工製作之鋁門窗，即
    均是用於該工程，因當時另有借款予潘永清，才將潘永清所交付清償借款之支票
    交付自訴人用以代償貨款及代工費，事後潘永清的支票跳票後，潘永清亦未向其
    清償借款，致其無法如期給付自訴人貨款，但伊已將前揭工程收取之工程款向自
    訴人清償四萬元，並另行簽發面額各二萬元之本票予自訴人換回跳票之支票等語
    。
三、經查，本件自訴人景發公司自訴被告乙○○涉犯刑法第三百三十九條第一項之詐
    欺罪嫌，無非係以被告向其訂購鋁門窗用料及委託其代工製作鋁門窗，所交付之
    支票遭退票，款項迄今均未支付等情，並提出被告所交付未兌現之支票及其退票
    理由單各二紙、估價單等為證據，惟經本院訊之自訴人關於被告訂貨之初有何施
    用詐術犯行一節時，自訴人之代表人丙○○並未具體指明被告有何施用詐術致其
    陷於錯誤之情節，且就本院進一步詢問自訴人代表人關於：「八十六年十二月間
    被告向你進鋁料時，你既無與被告往來，為何收其交付之客票（發票人為張永清
    ，而非被告）？」、「你收受該支票時，有無向銀行查證（指該支票帳戶之信用
    情形）？」等情節，自訴人代表人丙○○分別答稱：「被告是朋友介紹來買鋁料
    ，且我有去查過潘永清之信用，當時潘永清尚未列為拒絕往來戶，我當時是先出
    貨給被告，至月底結帳送帳單後，再去收帳款，被告定貨時並未說其他話，只是
    表明訂貨，且我們一般是電話訂貨，且我們在出貨之前，若無生意往來之客戶，
    無法徵信時，只能向朋友打聽」（見本院八十八年六月二十二日訊問筆錄）、「
    有（指有向付款銀行查證過支票信用情形），只是曾有跳票情形，但還沒有拒絕
    往來，因為作生意收支票是很正常的事，當初是想說如果事後跳票再另外與被告
    處理」（見本院八十九年四月六日及八十九年十月十七日審判筆錄）各等語，由
    此可知，被告於訂貨之初僅於電話中單純表明訂貨之意，自訴人代表人亦係自行
    向友人打聽後始決意承諾被告訂貨之要約，被告並無另向自訴人代表人誇稱其資
    力、信用等財力能力，或告以貨款定會支付等詞，致自訴人代表人陷於錯誤認被
    告債信良好因而同意被告之訂貨進而交貨等施用詐術之行為甚明，且乃至於八十
    七年一月間，被告交付張永清客票予自訴人用以給付八十六年十二月貨款時，亦
    無施用詐術致自訴人代表人對該客票之信用有所誤認而收受之情，係自訴人代表
    人於收受該客票時，自行查詢過該支票之交易紀錄後始收受，且收受當時已知悉
    該支票前已有退票之記錄，意認待退票後再與被告處理等情，既據其自陳在卷可
    按，足認自訴人代表人於收受該客票時顯已預料有退票之風險，係認即使退票尚
    可向被告求償之故，始予收受，而非係被告有施用詐術致其陷於錯誤之故，亦堪
    肯認。雖被告所交付清償貨款之張永清客票嗣後屆期提示果遭退票而未獲兌現，
    致自訴人之貨款債權未能如期獲清償，然債務人未依債務本旨履行給付者，依一
    般社會經驗而言，原非非一，其因不可歸責之事由無法給付，或因合法主張抗辯
    事由而拒絕給付，甚至債之關係成立後，始行惡意遲延給付，凡諸此原因，皆有
    可能，非必出於自始無意給付之詐欺犯罪一端，故難逕以債務人嗣後單純債務不
    履行之狀態，即推定其自始即有不法所有之意圖及施用詐術之行為，進而逕以詐
    欺罪相繩。且由自訴人代表人亦自陳在八十六年十二月之貨款支票退票後，仍繼
    續與被告交易，係待八十七年一月份之貨款支票於八十七年三月三十日亦遭退票
    後始終止交易等情，復據被告陳明在卷（見八十九年四月六日審判筆錄），益徵
    自訴人乃係出於己意考量而與被告交易，要非被告有何施用詐術之故。此外，由
    自訴人代表人於本院八十八年六月二十二日調查時當庭提出附卷有關被告所積欠
    之貨款明細及退票後雙方交涉償還經過說明一紙內載（附於該日訊問筆錄之後）
    ，被告在張永清支票跳票後，已另行簽發二張面額各二萬元之本票交付自訴人，
    並曾應允部分貨款先交付現金，惟嗣後仍又欲交付張永清支票取代，遭自訴人代
    表人拒絕等情形可知，被告嗣後仍試圖清償債務，並無置之不理之情甚明，由此
    可見被告於訂貨之初應無自始無意清償之不法意圖，應堪認定，雖自訴人主張前
    揭貨款及代工款，被告分毫未付，被告則辯稱：已清償四萬元云云，雙方就被告
    尚積欠之債務總數有所爭執，被告於本院審理期間亦無法舉證證明已清償四萬元
    之事實，然此純屬民事債權債務糾葛，自訴人欲被告清償債務，應循民事訴訟途
    徑解決，要非得對被告自訴詐欺罪相繩，即可遂行其求償之目的，縱被告前揭所
    辯訂貨時確有鋁門窗承攬工程始向自訴人訂購鋁門窗用料及委託代工製作鋁門窗
    ，因另借款予潘永清，潘永清於支票跳票後亦未向其清償借款，致其無法如期給
    付自訴人之貨款等情，因其未能提供承攬工程之業主姓名、地址及潘永清之現址
    等資料供本院查證，致其所辯是否屬實，固無從查證，然綜上所述，本件自訴人
    既未能證明被告於訂貨或交付支票付款之初有何施用詐術之犯行，本院依職權亦
    查無其他積極證據足資證明被告有何詐欺犯行，是依前揭規定及判例意旨，亦不
    能以被告前揭所辯是否屬實，無從查證，即遽為被告有罪之認定，是以本件既不
    能證明被告犯罪，揆諸上揭刑事訴訟法之規定，即應為無罪之諭知。
四、至檢察官移送併辦部分（八十八年度偵緝字第二三四號），與本案本屬同一事實
    ，因自訴人提起告訴後，嗣於偵查終結前就同一事實復向本院提起自訴，經原檢
    察官依舊刑事訴訟法第三百二十三條第二項規定移送本院併案審理，惟本件自訴
    既經判決無罪，前揭移送併辦部分，本院自無從併案審理，應檢卷退還原檢察官
    另行處理，附此敘明。
據上論結，依刑事訴訟法第三百四十三條、第三百零一條第一項前段，判決如主文。
中      華      民      國    八十九    年      十      月    三十一    日
                                臺灣高雄地方法院刑事庭
                                      法  官  陳淑卿
右正本證明與原本無異。
如不服本判決，應於判決送達後五日內，向本院提出抗告狀。
                                      書記官  陳朝宗
中      華      民      國    八十九    年      十一    月      三      日


司法院資訊處製作；財團法人民間司法改革基金會備份。
